最　高　行　政　法　院　裁　定
　　　　　　　　　　　　　　　　　　 94年度裁字第02342號
抗　告　人　甲○○
上列抗告人因與相對人南投縣政府間空氣污染防制法事件，對於
中華民國93年9月14日臺中高等行政法院93年度簡字第154號裁定
提起抗告，本院裁定如下：
　　主  文
抗告駁回。
抗告訴訟費用由抗告人負擔。
    理  由
一、按抗告法院認抗告為不合法或無理由者，應為駁回抗告之裁
    定。
二、本件係行政院環境保護署環境督察總隊中區環境督察大隊會
    同相對人所屬環境保護局人員，於民國（下同）92年8月21
    日派員前往坐落南投縣集集鎮○○段933、934地號上李招治
    所經營之新裕砂石場稽查，在該砂石場供發電機使用之油槽
    ，經採取油槽內之柴油送檢驗結果含硫量為0.62%，超過行
    政院環境保護署91年11月20日公告「含硫量0.035%以上之柴
    油為易致空氣污染之物質」之限值，違反空氣污染防制法第
    28條第1項之規定，相對人依同法第58條第1項規定，以92年
    11月26日府授環空字第09202066800號處分書裁處新裕砂石
    場新台幣（下同）10萬元。新裕砂石場不服，提起訴願，遭
    決定駁回，嗣因新裕砂石場負責人李招治於92年11月3日將
    該砂石場出租予抗告人，約定由抗告人承受該砂石場裁罰事
    件，因而由抗告人向原審法院提起行政訴訟，求為判決訴願
    決定及原處分均撤銷。經遭原審法院駁回後，抗告人仍表不
    服，遂向本院提起抗告，其抗告意旨略謂：（一）本件原裁
    定以抗告人既非受處分人，並無直接之法律上利害關係，自
    不得提起本件訴訟，依行政訴訟法第107條第1項第10款駁回
    抗告人於原訴訟程序之訴。然同條項後段亦規定：但其情形
    可以補正者，審判長應定期間先命補正。惟原裁定就當事人
    適格問題可否補正，並未敘明其理由，即以起訴不合程式或
    不備其他要件駁回抗告人之訴，即有不當。（二）按行政訴
    訟法第125條規定：行政法院應依職權調查事實關係，不受
    當事人主張之拘束。審判長應注意使當事人得為事實上及法
    律上適當完全之辯論。審判長應向當事人發問或告知，今其
    陳述事實、聲明證據，或為其他必要之聲明及陳述；其所聲
    明或陳述有不明瞭或不完足者，應含其敘明或補充之。（三
    ）上開法條為審判長因定訴訟關係之闡明權，同時並為其義
    務，故審判長對於訴訟關係未盡此項必要之處置，違背闡明
    之義務，其訴訟程序即有重大瑕疵，而基此所為之裁判，自
    屬違背法令。縱使本件為當事人不適格，然當事人是否適格
    ，非一般當事人所能理解，且當事人適格亦非不能補正（依
    行政訴訟法第111條，為當事人之變更）。又本件訴願程序
    係以李招治名義提起（行政院環保署訴願決定書參照），於
    行政訴訟程序雖以甲○○名義為原告，然是否出於誤載，不
    難查明，審判長應向抗告人為適當闡明，以維護人民訴訟之
    權利，亦為法院闡明義務之立法目的，然查卷內並無審判長
    行使闡明義務之記載，自屬裁判違背法令。請廢棄原裁定，
    並撤銷原處分及訴願決定等語。
三、經核原裁定係以：經查，本件之受處分人係新裕砂石場，而
    非抗告人，有相對人之執行違反空氣污染防制案件處分書1
    件附卷可稽，是抗告人顯非受處分人。抗告人嗣於92年11月
    3日向李招治承租該砂石場經營，並約定由抗告人負責該砂
    石場裁罰事件。抗告人嗣後雖為新裕砂石場之經營者，然新
    裕砂石場先前所受之罰鍰處分，與抗告人並無直接之法律上
    利害關係，抗告人自不得以利害關係人對新裕砂石場之處分
    案件提起行政爭訟。從而抗告人遽行提起本件訴訟，顯非合
    法為由，裁定駁回抗告人在原審之訴。
四、本院按：審判長應向當事人發問或告知，令其陳述事實聲明
    證據，或為其他必要之聲明及陳述；其所聲明或陳述有不明
    瞭或不完足者，應令其明或補充之，行政訴訟法第125條
    第3項定有明文，惟審判長依本條規定行使闡明權，係以正
    當之當事人為限，如非正當之當事人，自不在行使闡明權之
    範圍。原法院以本件之受處分人係新裕砂石場非抗告人，抗
    告人自不得以利害關係人對新裕砂石場之處分案件提起行政
    訴訟，其遽行提起本件訴訟，顯非合法，因而以裁定駁回抗
    告人在原法院之訴，經核於法並無違誤。抗告意旨，斤斤以
    原法院未行使闡明權為由，指摘原裁定不當，聲明廢棄，非
    有理由，應予駁回。
五、依行政訴訟法第104條、民事訴訟法第95條、第78條，裁定
    如主文。
中　　華　　民　　國　　94　　年　　11　　月　　3 　　日
                  第一庭審判長法  官　葉　振　權
                              法  官　陳　秀　美
                              法  官　劉　鑫　楨
                              法  官　吳　明　鴻
                              法  官　梁  松  雄
以  上  正  本  證  明  與  原  本  無  異
中　　華　　民　　國　　94　　年　　11　　月　　3　　 日
　　　　　　　　　　　　　　　書記官　郭　育　玎
